臺灣臺中地方法院刑事判決　　　　　　　　　　　　九十一年度訴字第一００九號
　　公　訴　人　臺灣台中地方法院檢察署檢察官
　　被　　　告　辛○○
　　　　　　　　丙○○
　　　　　　　　戊○○
　　　　　　　　壬○○
　　　　　　　乙○○
　　　　　　　　癸○○
　　　　　　　　丑○○
　　　　　　　　庚○○
右列被告因常業詐欺等案件，經檢察官提起公訴 (八十九年度偵字第一五四三四號)
，本院判決如左：
    主  文
辛○○共同行使偽造之私文書，足以生損害於他人，處有期徒刑伍月，如易科罰金。
以參佰元折算壹日。如附表（一）備註欄所示租賃契約書上偽造之「莊岳樺」署押均
沒收。
丙○○、戊○○、壬○○、乙○○、癸○○、丑○○、庚○○均無罪。
    事  實
一、辛○○與寅○○為同居關係，二人並生有一子。辛○○與寅○○基於犯意聯絡，
    先由寅○○將貼有寅○○照片之變造「莊岳樺」國民身分證交予辛○○，囑其代
    為租賃房屋；再由辛○○於民國（下同）八十八年十一月十二日，持前開變造之
    身分証出示予盧淑慧，以「莊岳樺」名義向盧淑慧承租如附表（一）所示之房屋
    ，而行使前開變造之身分証，足以生損害於莊岳樺。辛○○並在前開房屋之租賃
    契約書立契約人欄偽簽「莊岳樺」署名及捺指印，而偽造私文書，且進而將偽造
    之租賃契約交予出租人盧淑慧收執而行使之，足以生損害於莊岳樺。
二、案經內政部警政署刑事警察局移請台灣臺中地方法院檢察署檢察官偵查起訴。
    理  由
甲、有罪部分
一、訊據被告辛○○固坦承有持另案被告寅○○所交付之前開變造之「莊岳樺」國民
    身分証，向証人盧淑慧承租前開房屋之事實，然矢口否認有前開犯行，辯稱：她
    是後來要簽約時，房東太太告訴她，才看到國民身分証上之名字是「莊岳樺」，
    知道名字有問題。她回去有問另案被告寅○○，但寅○○不理她，她並不知道前
    開國民身分証是偽造的云云。惟查：被告辛○○於本院供稱承租前開房屋時有寫
    租賃契約書。而依卷附租賃契約書所示，被告辛○○並有於前開房屋之租賃契約
    書立契約人欄偽簽「莊岳樺」署名及捺指印。再被告辛○○於本院亦供稱後來要
    簽約時，房東太太告訴她，才看到國民身分証上之名字是「莊岳樺」，知道名字
    有問題。她回去有問另案被告寅○○，但寅○○不理她；於警訊中亦供稱她看到
    名字怎麼是「莊岳樺」，但不好意思跟房東講，所以就先租了。事後她有問寅○○，但寅○○說沒關係。足証被告辛○○已知悉前開國民身分証雖貼有寅○○之
    照片，但其上之「莊岳樺」名字與寅○○並無同一性，顯係偽造或變造而來，卻
    仍將國民身分証出示予証人盧淑慧，以「莊岳樺」名義向盧淑慧承租如附表（一
    ）所示之房屋，並簽訂租賃契約書，且進而將偽造之租賃契約交予出租人盧淑慧
    收執。被告辛○○行使變造之國民身分証及偽造之租賃契約書甚明。被告所辯，
    尚不足採。此外，前開事實並據証人盧淑慧供明在卷，且有租賃契約書、變造之
    「莊岳樺」國民身分証可稽。本件事證明確，被告辛○○前開行堪予認定。
二、核被告辛○○所為，係犯刑法第二百十六條之行使第二百十二條變造特種文書及
    行使第二百十條之偽造私文書罪。被告辛○○偽造署押之行為，係偽造私文書之
    階段行為，不另論罪。被告辛○○偽造私文書後持以行使，其偽造之低度行為，
    應為行使之高度行為所吸收，只論以行使偽造私文書罪。被告辛○○與另案被告
    寅○○共同犯罪，彼此間有犯意聯絡及行為分擔，均為共同正犯。被告辛○○所
    犯上開行使變造特種文書及行使偽造私文書二罪間，互有方法目的之牽連關係，
    應依刑法第五十五條之規定，應從一重之行使偽造私文書罪處斷。起訴書雖未載
    被告辛○○行使偽造私文書罪犯行，惟此部分與原起訴部分有牽連犯之裁判上一
    罪關係，本院自得併予審酌，附此敘明。爰審酌被告辛○○尚無前科紀錄，品行
    尚佳、以他人名義租屋之犯罪手段、及犯罪所生之損害、犯罪後態度等一切情狀
    ，量處如主文所示之刑，以資懲儆。
三、另被告行為後刑法第四十一條業於九十年一月十日修正公布，同年同十二日生效
    ，犯最重本刑為五年以下有期徒刑以下刑之罪而受六個月以下有期徒刑或拘役之
    宣告，因身體、教育、職業、家庭之關係或其他正當理由，執行顯有困難者，得
    易科罰金。爰併依刑法第二條第一項前段規定，適用修正後刑法第四十一條之規
    定，附此敘明。
四、如附表（一）備註欄所示租賃契約書上偽造之「莊岳樺」署名及捺指印，均併依
    刑法第二百十九條規定宣告沒收。
乙、無罪部分
一、按刑事訴訟法第七條所規定相牽連案件，本質上原為各別之案件，其立法之意旨
    僅在「得合併由其中一法院管轄」而已。本件常業詐欺罪之正犯寅○○因涉嫌冒
    用他人名義偽造租契約，在台中市租屋作為經營俗稱刮刮樂常業詐欺之辦公室，
    共組「時富投資集團有限公司」、「美聯物產國際」等名義之刮刮樂常業詐欺集
    團，亦即其犯罪地在台中市，業經台灣台中地方法院檢察署檢察官認涉有刑法第
    二百十條、第二百十二條、第二百十六條、第三百四十條罪嫌向本院提公訴，且
    認各罪間有牽連犯之裁判上一罪關係（八十九年度偵字第四五０八號），由本院
    另案（八十九年度訴字第一九四三號偽造文書等案件）審理中。本件被告等住居
    所及所在地雖均非在台中縣、市境內，然幫助犯係屬刑法上廣義之共犯，故本案
    與已提起公訴之正犯寅○○等人前開常業詐欺案件為刑事訴訟法第七條第二款所
    稱之相牽連案件，依同法第六條第一項規定，本院應有管轄權先予敘明。
二、公訴意旨略以：被告丙○○、戊○○、壬○○、乙○○、癸○○、丑○○、庚○○均可預見不詳姓名年籍之人無故蒐集他人之存摺、帳戶使用，將可能藉收購之
    存摺、帳戶遂行財產上犯罪之目的，竟仍貪圖利益，容認該不詳姓名年籍之人使
    用其帳戶以遂行詐騙他人財物之犯行，而不違背其本意，分別於附表（二）所示
    之時間、地點，將附表（二）所示之存摺、帳戶，以附表（二）所示代價，提供
    不詳姓名年籍之人使用，而基於幫助不詳姓名年籍人之不確定故意，任由他人藉
    以遂行犯罪。渠等上開帳戶，經由劉智煌等人共組之刮刮樂詐欺集團使用，該詐
    欺集團係意圖為自己不法之所有，以「時富投資集團有限公司」、「美聯物產國
    際」等名義，在報紙刊登及印製不實酬賓中獎活動廣告，並散發、郵寄印製精美
    之中獎信函予不特定人，俟收信人回電查詢中獎情形，再告以需先繳納稅金、入
    會費、佣金、手續費、律師費等名義，要求以為自己中獎之收信人，分別連續匯
    款至上開人頭帳戶後始可領取獎金，使不特定人陷於錯誤，將會費等匯入上開人
    頭帳戶，再由劉智煌等人至各提款機領取贓款，獲取不法利益，並以之為常業。
    因認被告丙○○、戊○○、壬○○、乙○○、癸○○、丑○○、庚○○等人均涉
    有刑法第三百四十條幫助以詐欺取財為常業罪嫌等語。
三、按犯罪事實應依證據認定之，無證據不得推定其犯罪事實。又不能證明被告犯罪
    者，應諭知無罪之判決，刑事訴訟法第一百五十四條、第三百零一條第一條分別
    定有明文。而認定不利於被告之事實，須依積極證據，苟積極證據不足為不利於
    被告事實之認定時，即應為有利於被告之認定，更不必有何有利之證據，最高法
    院三十年上字第八一六號判例著有明文。本件公訴人認被告許明瞭、子○○、丁○○三人涉有刑法第三百四十條幫助以詐欺取財為常業罪嫌，無非以（一）被告
    壬○○、乙○○、癸○○、丑○○、庚○○五人及同案被告甲○○、証人陳聖潔
    、許漢廷等人之前開帳戶，均係劉智煌、陳炳宗、李基昌、謝德龍、林勇成等人
    ，從事刮刮樂詐騙使用之匯款帳戶。再同案被告甲○○之前開帳戶係出售予丙○○，証人陳聖潔、許漢廷之前開帳戶係出借予戊○○使用等情，亦據同案被告甲○○及証人陳聖潔、許漢廷等人供明在卷。且該等帳戶內於被告等人出售、出租
    或出借他人後，並均有被害人因此匯款，此經被害人黃美惠證述甚明，復有上開
    存摺扣押證明及帳戶交易明細表在卷足憑；（二）劉智煌、李基昌、謝德龍、林
    勇成等人共組之刮刮樂詐欺集團，以「時富投資集團有限公司」、「美聯物產國
    際」等公司，印製不實酬賓中獎活動廣告，並散發、郵寄印製精美中獎信函予不
    特定人，嗣經警查扣人頭戶行動電話、人頭帳戶存摺等等情，亦經寅○○、黃漢
    宗、黃漢欽於警訊中自白不諱，復有搜索扣押證明筆錄可稽，足見劉智煌等人均
    係以意圖為自己不法之所有，以詐術使人將本人之物交付為常業無疑；（三）金
    融機關帳戶可供款項之存匯、提領，均係一般人在日常生活經驗所俱知之常識，
    如非係以「借人頭」之手法，欲利用他人之帳戶以詐騙財物，豈須付費使用他人
    之金融帳戶，被告等人均為成年人，對於前揭一般生活經驗常識，豈有不知之理
    ，其仍將金融機關帳戶提供予素不相識之不詳姓名年籍之人使用，顯見被告等容
    認該不詳姓名年籍之人借用其帳戶以遂行詐騙他人財物之犯行，而不違背其本意
    為其主要論據。訊之被告丙○○、戊○○、壬○○、乙○○、癸○○、丑○○、
    庚○○等人均堅決否認有何幫助常業詐欺犯行。被告丙○○辯稱：他並不認識同
    案被告甲○○，亦未拿同案被告甲○○之前開存摺帳戶，本案警察及檢察官均未
    曾偵訊過他；被告戊○○辯稱：陳聖潔、許漢廷並非將帳戶交給他，而是先與不
    詳人約定地點後，由他帶陳聖潔、許漢廷過去將帳戶交給該不詳之人，是他國中
    同學介紹他帶陳聖潔、許漢廷過去的，他同學說是要逃漏稅用的，是警察通知才
    知道被刮刮樂集團拿去用。他的存摺也在之前借給他朋友，之後才介紹陳聖潔、
    許漢廷出借前開帳戶，出借當時有寫契約約定不可盜領存摺內的錢，否則會被追
    究刑事責任，至於對價多少他並不清楚；被告壬○○辯稱：他前開帳戶存摺曾遺
    失，當時他在當兵，並未辦理掛失；被告乙○○辯稱：當時是有客人說公司發薪
    水需要帳號，向他借前開帳戶，並叫他不能偷領其薪水；被告癸○○辯稱：當時
    是因他做生意要向銀行貸款，他的存摺沒有什麼交易出入資料，有朋友說同案被
    告己○○可以將存摺內的出入交易資料弄得好看一點，以便讓他辦信用貸款，所
    以他就將存摺交給同案被告己○○；被告丑○○辯稱：他是因經濟窘困，找工作
    時看到報紙有要租用存摺，他才將存摺賣給別人，當時並未說存摺要作何用，只
    有說要借三個星期，是警察通知才知道被刮刮樂集團拿去用；被告庚○○辯稱：
    他有將摺賣給別人，當時並未說存摺要作何用，對方有叫他寫契約，約定三個月
    不能領款，是警察通知才知道被刮刮樂集團拿去用。
四、經查：
（一）按幫助犯之成立，主觀上行為人須有幫助故意，客觀上須有幫助行為。而幫助
      犯係從屬於正犯而成立，並無獨立性，故幫助犯須對正犯之犯罪事實，具有共
      同認識而加以助力，始能成立，其所應負責任，亦以與正犯有同一認識之事實
      為限，若正犯所犯之事實，超過其共同認識之範圍時，則幫助者事前既不知情
      ，自不負責；從犯對正犯行為所認識之內容，如與正犯所發生之事實不一致時
      ，應僅就其所認識之範圍負責；刑法上之幫助犯，係對於犯罪與正犯有共同之
      認識，而以幫助之意思，對於正犯資以助力者而言。若於正犯之犯罪無共同之
      認識，則非幫助犯（最高法院七十五年度台上字第一五○九號、八十四年度台
      上字第五九九八、六四七五號、八十八年度台上字第一二七０號判決參照）。
      亦即，幫助犯係幫助正犯犯特定之罪，故對於正犯之犯罪（即正犯之實行行為
      ）須有認識，如其認識與事實不符時，仍以其所認識為準（此即屬「從犯過剩
      」問題）。不論直接或間接故意，亦不論對犯罪故意採認識主義（表象說，
      Vorstellungstheorie）、希望主義（意思說，Willenstheorie）或容認主義
      （容認說，Enwilligungstheorie），均須對該當構成要件之客觀事實有所認
      識，始足以成立故意犯。從而，幫助犯仍須對正犯該當構成要件之實行行為有
      所認識始足當之。如果僅以一般犯罪之「預見可能性」而非以對於正犯構成犯
      罪之事實之「預見（認識）且容認」（刑法第十三條）來認定幫助犯有無幫助
      故意，顯與刑法上所稱之故意相違。本案被告三人雖自承有開立前開如附表所
      示之帳戶，並分別交予不詳姓名之人之事實。惟被告等於偵審中均否認知悉前
      開帳戶係要被用來作為刮刮樂詐欺集團犯常業詐欺罪之用，且本案亦無任何証
      據足証被告等對於前開帳戶係要被用來作為刮刮樂詐欺集團犯常業詐欺罪之用
      之事實有所認識，實難認被告等有何幫助常業詐欺之故意。
（二）本件公訴人認金融機關帳戶可供款項之存匯、提領，均係一般人在日常生活經
      驗所俱知之常識，如非係以「借人頭」之手法，欲利用他人之帳戶以詐騙財物
      ，豈須付費使用他人之金融帳戶，被告等人均為成年人，對於前揭一般生活經
      驗常識，豈有不知之理，其仍將金融機關帳戶提供予素不相識之不詳姓名年籍
      之人使用，顯見被告等容認該不詳姓名年籍之人借用其帳戶以遂行詐騙他人財
      物之犯行，而不違背其本意固非無見。惟人頭戶問題在本國普遍存在，其用途
      甚多，諸如請領款項、規避稅捐、金融商品買賣或其他合法、非法財務操作、
      洗錢、恐嚇取財（如常見之「擄車勒贖」、「擄鴿勒贖」）、經營六合彩、地
      下錢莊，甚至擄人勒贖等各種合法、非法用途，而非僅限於詐財一途。不論直
      接或間接故意，在確認行為人之幫助故意內容時，必須就行為人於幫助行為時
      究係幫助正犯為何種犯罪行為予以認定，而非以事後正犯為何種犯罪行為來反
      推行為人之幫助故意內容。否則，幫助犯之處罰將極為不確定。況帳戶存摺既
      有多種用途，如何能逕行認定借用帳戶與詐欺結果間有相當因果關係（借用帳
      戶並非通常會產生詐欺結果）？如果逕以事後結果論處，則撲克牌或麻將之製
      造、販售業者恐極易觸犯刑法之幫助賭博罪，刀械之製造、販售業者恐極易觸
      犯刑法之傷害、殺人罪。本件並無証據足以排途前開帳戶之其他可能用途，是
      尚不得以前開帳戶事後供刮刮樂詐欺集團犯常業詐欺罪之用，即逕認被告等有
      幫助常業詐欺之犯行。
五、雖目前國內人頭戶泛濫，尤其常被用於規避稅捐、金融商品買賣或其他財務操作
    ，造成管理不便與金融秩序之破壞。邇來復常被用於恐嚇取財、詐欺取財及經營
    大型地下錢莊等犯罪匯款之用。然而，為防範此等犯罪，其正途應係另覓規範而
    非逕行以各該犯罪之幫助犯論處（除非能証明行為人確有幫助之故意），否則將
    易造成法理適用之混亂與法律處罰之不確定性。本件並無法証明正犯所犯之常業
    詐欺犯行之實行行為係被告等認識之內容，實難認被告等有何幫助常業詐欺之故
    意存在。此外，復查無其他積極證據足認被告等確有公訴人所指之幫助常業詐欺
    犯行，揆諸首揭說明，不能證明被告等犯罪，依法自應諭知無罪之判決。
丙、據上論斷，應依刑事訴訟法第二百九十九條第一項前段、第三百零一條第一項，
    刑法第二條第一前段、第二十八條、第二百十六條、第二百十條、第二百十二條
    、第五十五條、第四十一條第一項前段、第二百十九條，罰金罰鍰提高標準條例
    第一條前段、第二條，判決如主文。
本案經檢察官李斐瑄到庭執行職務。
中      華      民      國      九十一  年      六      月    二十六    日
                                臺灣臺中地方法院刑事第一庭
                                    法  官  鄭文祺
右正本證明與原本無異。
如不服本判決，應於判決送達後十日內向本院提出上訴狀，上訴於臺灣高等法院臺中
分院( 須附繕本 )。
                                          書記官
中    華    民    國      九十一      年       七      月     一    日
附論罪科刑法條：
刑法第二百一十六條
行使第二百十條至第二百十五條之文書者，依偽造、變造文書或登載不實事項或使登
載不實事項之規定處斷。
刑法第二百一十條
偽造、變造私文書，足以生損害於公眾或他人者，處五年以下有期徒刑。
刑法第二百一十二條
偽造、變造護照、旅券、免許證、特許證及關於品行、能力服務或其他相類之證書、
介紹書，足以生損害於公眾或他人者，處一年以下有期徒刑、拘役或三百元以下罰金
。
附表（一）：
┌──┬───────┬───┬────┬───────┬───────┐
│編號│訂  約  時  間│出租人│房屋坐落│租約時間賃期間│  備      註  │
├──┼───────┼───┼────┼───────┼───────┤
│  １│八十八年十一月│盧淑慧│台中市后│八十八年十一月│「莊岳樺」署名│
│    │十二日        │      │庄北路一│十三日起至八十│一枚及捺指印一│
│    │              │      │九九號  │九年五月十二日│枚            │
│    │              │      │        │止            │              │
└──┴───────┴───┴────┴───────┴───────┘
